臺灣高等法院臺南分院刑事判決　　　　100年度上訴字第406號
上　訴　人
即　被　告　吳賜清
上　訴　人
即　被　告　李政賢
上　訴　人
即　被　告　盧志明
上　訴　人
即　被　告　孫玉山
共　　 同
選任辯護人　林易玫　律師
　　　　　　李耿誠　律師
上列上訴人因妨害自由案件，不服臺灣雲林地方法院99年度訴字
第492號中華民國100年3月23日第一審判決（起訴案號：臺灣雲
林地方法院檢察署99年度偵字第1474號、第3329號），提起上訴
，本院判決如下：
    主  文
原判決撤銷。
吳賜清共同犯剝奪他人行動自由罪，處有期徒刑月，如易科罰
金，以新臺幣壹仟元折算壹日，扣案之本票壹張沒收。
李政賢共同犯剝奪他人行動自由罪，累犯，處有期徒刑月，如
易科罰金，以新臺幣壹仟元折算壹日，扣案之本票壹張沒收。
盧志明、孫玉山共同犯剝奪他人行動自由罪，各處有期徒刑月
，如易科罰金，均以新臺幣壹仟元折算壹日，各緩刑貳年。扣案
之本票壹張沒收。
    事  實
一、李政賢前因公共危險案件，經臺灣高雄地方法院以96年度交
    簡字第2017號判處有期徒刑5月確定，嗣經同法院以96年度
    聲減字第7496號裁定減刑為有期徒刑2月又15日，於民國98
    年1月6日易科罰金執行完畢。
二、孫玉山與吳賜清為朋友關係，孫玉山因陳榮宏積欠其新臺幣
    （下同）55萬元之債務，於99年3月19日23時30分許，先由
    吳賜清邀同李政賢、盧志明，前往位於高雄市楠梓區○○○
    路附近之「在地人健康養生館」（起訴書誤為「草地人理髮
    廳」），向陳榮宏催討該債務。隨後，其3人徵得陳榮宏同
    意後，將陳榮宏載往盧志明之六叔盧武義位於高雄市○○區
    ○○路35號住處與孫玉山商討該債務事宜。
三、嗣雙方協商破裂，孫玉山遂與吳賜清、李政賢、盧志明（下
    稱孫玉山等4人）基於妨害自由之犯意聯絡，於99年3月19日
    23 時30分許後之某時，仗人多勢眾，強迫陳榮宏坐在小客
    車後座中間，二旁各坐1人，另1人坐在副駕駛座上，由孫玉
    山將陳榮宏強行載至附近山上（下稱本件山上）。盧志明、
    吳賜清即向陳榮宏稱：要想辦法籌30萬元，才會放陳榮宏離
    開、沒有拿到錢就死在這裡就好；如不配合，就要將陳榮宏
    帶到山上處理，洞挖好了，狗籠也準備好了等語。盧志明並
    持榔頭毆打陳榮宏手臂，致陳榮宏受有左手臂瘀傷約10×25
    公分之傷害（傷害部分未據告訴），吳賜清則以徒手打陳榮
    宏頭部；復要求陳榮宏以電話向友人借錢償還債務，陳榮宏
    乃虛與委蛇同意向其兄陳榮祥取款償還該欠款。於翌日（即
    20日）凌晨3、4時許，孫玉山等4人將陳榮宏載往高雄市大
    社區某超商，盧志明、李政賢及陳榮宏先下車，由盧志明、
    李政賢看管陳榮宏。孫玉山及吳賜清則駕車前去拿取空白本
    票，約10分鐘後返該超商，孫玉山等4人即在該處迫令陳榮
    宏簽署「票號：CH592509、發票人：陳榮宏、票面金額：60
    萬元、發票日：95年5月5日」之本票1紙（下稱本件本票）
    ，陳榮宏因隻身1人，無法抵抗孫玉山等4人，迫於無奈遂簽
    發該本票，而行此無義務之事。孫玉山等4人復將陳榮宏押
    往其胞兄陳榮祥位於雲林縣斗南鎮○○路227號之住處，欲
    要求陳榮祥替陳榮宏償還上開債務。適陳榮祥不在家，其等
    遂強押陳榮宏至附近之文安國小等候。至同日上午10時許，
    因陳榮祥未出現，其等再以上開方式將陳榮宏押回高雄之本
    件山上。其間，孫玉山等4人一再以向陳榮宏恫稱：沒有拿
    到錢不能離開等語，陳榮宏迫於無奈，於同日12時許，在本
    件山上與蔡昆電話聯繫後，孫玉山等4人要求蔡昆交付3
    萬元，並保證陳榮宏於翌日（即21日）17時會一同前去向陳
    榮祥取款，經蔡昆應允後，其等始將陳榮宏載至「在地人
    健康養生館」，由蔡昆交付3萬元後，將陳榮宏釋放，陳
    榮宏前後遭剝奪行動自由約13、14小時。
四、陳榮宏於釋放後，因擔心於翌日17時赴約恐遭不測，遂先於
    99年3月21日凌晨0時30分許，將上情告訴友人蘇義荃，並請
    友人蘇義荃屆時前來附近記下對方車輛特徵，如其未獲釋放
    ，即向警方報案。嗣陳榮宏依約前往「在地人健康養生館」
    ，與吳賜清、盧志明及李政賢見面，並一同駕車前往陳榮祥
    斗南住處（孫玉山並未在場）。蘇義荃在附近記下車牌號碼
    後，見到吳賜清等人駕車前往高速公路，隨即報警，經警於
    文安國小逮捕吳賜清、盧志明及李政賢，而循線查獲本案，
    並扣得本件本票1紙。
五、案經陳榮宏訴由雲林縣警察局斗南分局報告臺灣雲林地方法
    院檢察署檢察官偵查起訴。
    理  由
壹、程序部分
    按被告以外之人於審判外之陳述，雖不符刑事訴訟法第159
    條之1至第159條之4之規定，而當事人於審判程序同意作為
    證據，法院審酌該言詞陳述或書面陳述作成時之情況，認為
    適當者，亦得為證據。當事人、代理人或辯護人於法院調查
    證據時，知有第159條第1項不得為證據之情形，而未於言詞
    辯論終結前聲明異議者，視為有前項之同意，刑事訴訟法第
    159條之5定有明文。查本件辯護人及被告孫玉山等4人於言
    詞辯論終結前，對於本判決所引下述各項供述及書面證據之
    證據能力，均同意作為證據或表示無意見等語（見本院卷第
    38-39頁、第55-56頁），復經本院於審理時逐一提示予檢察
    官、被告等表示意見，檢察官及被告等對於本院所為之提示
    ，就證據能力方面並無爭執，且本院審酌該等證據之取得過
    程並無瑕疵，與本案待證事實間復具有相當之關聯性，經本
    院審酌上開證據並無顯不可信之情況，依刑事訴訟法第159
    條之5之規定，是以之為本案證據並無不當，自得採為本件
    認定事實之基礎。
貳、實體部分
一、被告孫玉山等4人對於上開妨害自由之犯罪事實，業據其等
    於本院審理時坦承不諱，核與告訴人即證人陳榮宏於警詢、
    偵查及原審所指述：伊與孫玉山有債務糾紛，遭孫玉山等4
    人強載山上，在本件山上，吳賜清、盧志明有跟伊說想辦法
    籌30萬元才放伊離開；吳賜清、盧志明講很重的話；伊有打
    電話，但沒有借到錢；在本件山上，盧志明拿榔頭打伊手臂
    ，吳賜清徒手打伊的頭；之後，他們強迫伊開本件本票60萬
    元；簽完本票後，他們帶伊至斗南陳榮祥住處，結果陳榮祥
    不在，之後去「文安國小」等到早上10點時，因天氣很熱，
    他們就帶伊回本件山上，在回程的高速公路上吳賜清、盧志
    明有說洞挖好了，狗籠也在那邊，在本件山上們說一定要拿
    到錢，沒有拿到錢不能放人，所以伊與蔡昆電話聯繫，他
    們要求蔡昆拿3萬元，而且3月21日不能讓伊人跑掉，蔡昆
    說他會負責，人不會走掉，3月21日17時會合去斗南，協
    商才成立；決定之後，吳賜清、盧志明及李政賢就開車載伊
    去「在地人健康養生館」，孫玉山沒去，車上一共4個人，
    大概下午1點回到「在地人健康養生館」；到那邊之後，蔡
    昆拿3萬元給伊，伊拿給他們3人，蔡昆有對他們3人說
    要放人，伊與吳賜清、盧志明及李政賢說21日17分在此會合
    要去斗南找陳榮祥拿錢等情相符合（見警卷第4-5頁、偵查
    卷第26-28頁、原審卷(二)第24-35頁）。告訴人前後所述並無
    瑕疵，該等證詞之可信度已極高。又告訴人於99年3月20 日
    13時許經釋放後，於99年3月21日凌晨0時30分許之深夜時分
    ，前往友人蘇義荃高雄住處，告以上開遭被告等人強押要求
    還款之事實，並請蘇義荃於99年3月21日17時至「在地人健
    康養生館」記下被告等人所駕駛車輛特徵，如其未獲釋放，
    則向警方報案等情，已據證人蘇義荃於警詢、偵訊及原審審
    理時證述明確（見警卷第8頁、偵查卷第25-26頁、原審卷(二)
    第67-7 4頁）。據此，告訴人若非於上開期間遭被告等人剝
    奪行動自由，並強制簽立本件本票，豈會於約好再次見面之
    當日凌晨，特地至蘇義荃高雄住處交代其記下車輛特徵，並
    囑其若未獲釋放，則速向警方報案？足認告訴人指證遭被告
    等人剝奪行動自由逼迫還款之情，尚與吾人之一般生活經驗
    無違，堪可採信。再者，告訴人於警詢、偵訊及原審均證稱
    ：在本件山上盧志明拿榔頭打伊手臂，被告吳賜清徒手打伊
    頭部等語明確（見警卷第4頁；偵查卷第26頁；原審卷(二)第
    28頁反面、第41-42頁），其所證述遭傷害之部位，核與傷
    害照片及驗傷診斷證明書之內容相符（見偵查卷第20-21頁
    、第32頁）。益見告訴人指證之情形，自屬信而有徵而可採
    信，此外，復有扣案之本件本票1張及被告李政賢所持用之
    門號0000000000號行動電話通聯記錄在卷可佐（見警卷第29
    頁；原審卷(一)第72-73頁），綜上所述，本件事證明確，被
    告4人犯行，應堪認定。
二、核被告4人所為，均係犯刑法第302條第1項之非法剝奪人之
    行動自由罪。又刑法第302條之妨害自由罪，係妨害他人自
    由之概括的規定，故行為人於剝奪他人行動自由過程中，如
    兼有使人行無義務之事，或妨害人行使權利為目的，或施以
    恐嚇言詞等，則該等強暴脅迫或恐嚇之低度行為，均為非法
    剝奪人之行動自由之高度行為所吸收，不再論以刑法第304
    條之強制罪及第305條之恐嚇罪。本件被告等人於妨害自由
    過程中，雖有推由被告吳賜清、盧志明以強暴、脅迫手段，
    強要告訴人付錢及逼令告訴人簽發本件本票等無義務之事，
    過程中亦恫稱要對告訴人不利等言詞等情，依上述說明，均
    不另論以低度行為之恐嚇及強制罪。被告4人間就上開犯行
    ，有犯意聯絡及行為分擔，應論以共同正犯。又被告李政賢
    前因公共危險案件，經臺灣高雄地方法院以96年度交簡字第
    2017號判處有期徒刑5月確定，嗣經同法院以96年度聲減字
    第7496號裁定減刑為有期徒刑2月又15日，於98年1月6日易
    科罰金執行完畢之事實，此有臺灣高等法院被告前案紀錄表
    在卷可稽，其於受徒刑之執行完畢後，5年以內故意再犯本
    件有期徒刑以上之本罪，為累犯，應依刑法第47條第1項規
    定，加重其刑。
三、原審以被告等人犯罪事實明確，而予以論罪科刑，固非無見
    。惟查，被告等以其於原審判決後，已與告訴人成立和解，
    其條件為被告孫玉山免除告訴人所積欠之55萬元債務，告訴
    人不追究本件之民刑事責任等情，有筆錄在卷可考（見本院
    卷第40頁），原審未及審酌該項和解之事實，而為量刑之基
    礎，自有未洽，被告以此理由提起上訴，請求減輕其刑，非
    無理由，自應由本院予以撤銷改判。
四、茲審酌被告李政賢有多次前科，品行不佳；被告孫玉山、盧
    志明分別於85、90年間因普通賭博案件，經判處罰金及徒刑
    之前科紀錄；其等不以合法途徑解決債務糾紛，以不法手段
    逼迫告訴人還債，控制其行動自由長達13、14小時，影響社
    會良善秩序，並使告訴人身心受創，並衡酌被告孫玉山為本
    件之始作俑者，被告吳賜清、盧志明屢對告訴人出以兇狠言
    詞，甚且出手打傷告訴人，情節較重；被告李政賢過程中未
    對告訴人施以暴力或口出惡言等情，已據告訴人指陳明確，
    其犯案情節較輕、及被告等犯罪動機、所使用之手段、與告
    訴人之關係暨被告吳賜清自陳工專肄業、被告李政賢自陳僅
    就讀國中1個月、被告盧志明自陳國中肄業、被告孫玉山自
    陳國小畢業之智識程度（見原審卷(二)第85頁）及其等已於本
    院坦承犯罪，並與告訴人成立和解，而告訴人亦不願追究其
    等刑責等一切情狀，分別量處如主文第2項所示之刑，並依
    其等職業、資力、社會地位及犯罪情節等情，分別諭知易科
    罰金之折算標準。至公訴人雖就被告李政賢、吳賜清、盧志
    明及孫玉山分別求處有期徒刑10月、8月、8月、8月云云，
    惟被告等於本院業已坦承犯行，應有所悔意，且與告訴人成
    立和解，況告訴人亦表示不願追究其等刑事責任，是以本院
    認量以上開之刑，即足以懲其惡行，公訴人上開求刑毋寧過
    重，併此指明。
五、另本件被告孫玉山未曾因故意犯罪受有期徒刑以上刑之宣告
    ，而被告盧志明雖於90年間犯賭博罪，經判處有期徒刑4月
    ，然於91年8月23日執行完畢後即未曾犯罪，此有臺灣高等
    法院被告前案紀錄表在卷可參（見本院卷第25-26頁），其
    等因告訴人未還欠款，一時失慮，而誤罹刑章，對此之行為
    ，亦與告訴人達成和解，免除告訴人所積欠之債務，經此偵
    、審教訓，應知警惕而無再犯之虞，本院認其2人所受宣告
    之刑，均以暫不執行為適當，爰均併諭知緩刑2年，以啟自
    新。至被告李政賢已有上開犯罪前科，而被告吳賜清最近於
    100年5月21日因公共危險罪，經臺灣高雄地方法院以100年
    度交簡字第1567號判處有期徒刑6月確定，有臺灣高等法院
    被告前案案件異動查證作業表在卷可參（見本院卷第51頁反
    面），是其2人既有該前科紀錄，自不得宣告緩刑，附此敘
    明。
六、末查本件本票1紙，為被告孫玉山4人犯本件犯行所得之物，
    且業經告訴人交付而為被告孫玉山所有，爰依刑法第38條第
    1項第3款之規定宣告沒收。
、不另為無罪諭知部分：
一、公訴意旨另以：被告孫玉山等4人共同基於妨害自由之犯意
    ，由被告吳賜清、李政賢及盧志明先於99年3月19日23時30
    分許，於「在地人健康養生館」強行將告訴人帶至盧武義高
    雄住處與被告孫玉山會合等語，因認被告等此部分亦涉犯刑
    法第302條第1項之妨害自由罪嫌。
二、按認定不利於被告之事實，須依積極證據，茍積極證據不足
    為不利於被告事實之認定，即應為有利於被告之認定，更不
    必有何有利之證據。且刑事訴訟上證明之資料，無論其為直
    接或間接證據，均須達於通常一般之人均不致有所懷疑，而
    得確信其為真實之程度，始得據為有罪之認定，若其關於被
    告是否犯罪之證明未能達此程度，而有合理懷疑之存在，致
    使無從形成有罪之確信，根據「罪證有疑，利於被告」之證
    據法則，即不得遽為不利被告之認定（最高法院76年台上字
    第4986號判例意旨參照）。
三、經查，本件告訴人於警詢中僅證稱：「他們 3 人（指被告
    吳賜清、盧志明及李政賢）將我帶到高雄縣大社鄉與被告孫
    玉山會面談判債務問題」等語（見警卷第4頁）；於偵查中
    僅證稱：「他們3人說我欠被告孫玉山錢，叫我去被告孫玉
    山那裡對質，他們3人就開車帶我過去他們朋友家等被告孫
    玉山來對質」等語（見偵查卷第26頁）；於原審審理時亦證
    稱：被告吳賜清、盧志明及李政賢3人說伊欠被告孫玉山錢
    ，伊說要對質一下，就出去對質，當時伊認為沒有什麼重大
    事，就跟被告吳賜清、盧志明及李政賢去；被告吳賜清、盧
    志明及李政賢說講一講就回來了等語明確（見原審卷(二)第22
    頁反面至第23頁反面、第41頁正面），均未證稱被告等人有
    何妨害自由之行為。證人蔡昆雖於偵訊中證稱：告訴人陳
    榮宏不願意走，被拖走云云（見偵查卷第35頁），惟其於偵
    訊中亦證稱：伊當時並沒有聽到被告吳賜清、盧志明及李政
    賢3人有說什麼威脅的話等語在卷（見偵查卷第35頁），且
    於原審審理中亦證稱：當時陳榮宏應該是自願走的，因為如
    果沒有自願的話，一定會拖拖拉拉或是什麼事情發生，當時
    都沒有，當時那3人沒有講什麼恐嚇的話，只是說既然欠人
    家錢，就應該釐清這個債務，看怎麼還；伊在偵查中只有說
    他們是去會帳，釐清債務，沒有說被拖走等語明確（見原審
    卷(二)第46頁）。查告訴人對於被告孫玉山等4人所犯本件犯
    行，於警詢、偵訊及原審審理時均明確詳實陳述，業如前述
    ，則被告吳賜清、盧志明及李政賢與告訴人一同前往盧武義
    高雄住處之過程，是否有施以強暴、脅迫之不法行為，理當
    亦會據實陳述，而無隱瞞之必要，準此，自應以告訴人之證
    述及證人蔡昆於原審審理時之證述，較可採信。本件公訴
    人所提之證據尚無法證明被告等人有此部分之犯行，依上開
    說明，原應就此部分為無罪之諭知。惟公訴意旨認此部分與
    前開論罪科刑部分，具有繼續犯之實質上一罪關係，爰不另
    為無罪之諭知。
據上論斷，應依刑事訴訟法第369條第1項前段、第364條、第299
條第1項前段，刑法第28條、第302條第1項、第47條第1項、第41
條第1項前段、第74條第1項第1款、第2款、第38條第1項第3款，
刑法施行法第1條之1，判決如主文。
本案經檢察官江守權到庭執行職務。
中    華    民    國    100    年    6    月    16    日
                  刑事第五庭    審判長法  官  楊明章
                                      法  官  蔡美美
                                      法  官  黃國永
以上正本證明與原本無異。
如不服本判決應於收受送達後10日內向本院提出上訴書狀，其未
敘述上訴理由者，並得於提起上訴後10日內向本院補提理由書（
均須按他造當事人之人數附繕本）「切勿逕送上級法院」。
                                      書記官  陳淑貞
中    華    民    國    100    年    6    月    16    日
附錄法條：
中華民國刑法第302條第1項：
私行拘禁或以其他非法方法，剝奪人之行動自由者，處 5 年以
下有期徒刑、拘役或 3 百元以下罰金。